【裁判字號】    92,婚,324
【裁判日期】    920925
【裁判案由】    確認婚姻關係不存在
【裁判全文】
臺灣臺中地方法院民事判決  九十二年度婚字第三二四號
    原      告  甲○○
    被      告  施惠媛
    法定代理人  乙○○○
右當事人間請求確認婚姻關係不存在事件，於民國九十二年九月十八日言詞辯論終結
，本院判決如左：
    主      文
確認原告與被告間婚姻不成立。
訴訟費用由被告負擔。
    事    實
甲、原告方面：
  一、聲明：如主文所示。
  二、陳述：原告與被告於民國六十九年二月十日結婚，斯時因被告拒絕任何台灣結
      婚禮俗，且被告娘家正在修繕，被告母親說兩造只要相愛就好，所以才沒宴客
      ，僅辦理結婚登記，未收受聘金、囍餅，兩造既未依風俗習慣辦理結婚儀式，
      亦未到法院辦理公證結婚，兩造結婚既無結婚之公開儀式，欠缺婚姻之成立要
      件，兩造當無婚姻關係之存在，爰依法訴請確定如訴之聲明。
  三、證據：提出戶籍謄本正本一件為證。
乙、被告方面：
  一、聲明：原告之訴駁回。
  二、陳述：兩造結婚時，被告父親認為兩造相愛，年青人同意就好，也未收聘金、
      囍餅，亦未宴客，僅至戶政事務所辦理結婚登記。且當時二人均在工作，沒有
      經濟能力，也沒時間，原告父親也說能省就省，所以才沒宴客，僅辦結婚登記
      。
丙、本院依職權向戶政機關調閱兩造結婚登記之結婚證書。
    理    由
一、按婚姻無效之訴、婚姻關係不存在之訴與婚姻不成立之訴不同，此觀民事訴訟法
    第五百六十八條第一項及民事訴訟法第二百四十七條規定自明。當事人如未履行
    或未完全履行婚姻要件時，其婚姻既不成立，自不發生任何婚姻之法律上效力，
    無須法院之判決，任何人均得主張之，但發生爭執時，有確受判決之法律上利益
    者，自得起訴請求確認婚姻不成立，即提起確認婚姻不成立之訴，而非提起確認
    婚姻無效之訴。然當事人如已達成婚姻要件，但如屬法律上規定之禁婚親或為重
    婚或為一人同時與二人以上結婚時，則為已成立之婚姻，依法應歸於無效，以此
    為原因，請求法院為確認之判決，即應提起確認婚姻無效之訴。而婚姻關係不存
    在，係主張曾有婚姻關係，嗣經消滅，現在婚姻關係不存在者。至於當事人舉反
    證推翻推定之效力時，因所爭執者為曾否履行婚姻之方式，即屬婚姻有無成立之
    問題，應提起婚姻不成立之訴，而非婚姻關係不存在 (婚姻無效)之訴。本件原
    告所爭執者，係婚姻未舉行結婚之公開儀式，即屬婚姻有無成立之問題，而兩造
    間既不曾發生婚姻關係，自不生婚姻關係不存在之問題，本件原告自應提起確認
    婚姻不成立之訴，合先敘明。
二、次按確認法律關係成立或不成立之訴，非原告有即受確認判決之法律上利益，不
    得提起之，民事訴訟法第二百四十七條定有明文。所謂即受確認判決之法律上利
    益，係指因法律關係之存否不明確，原告主觀認為其法律上地位有不安之危險存
    在，而此項危險得以對於被告之確認判決除去者。本件原告以兩造結婚並未舉行
    公開儀式為由，請求確認系爭婚姻不成立，然原告戶籍既仍為兩造係夫妻之記載
    ，顯見原告就系爭婚姻關係之存否即有主觀之不明確，足致原告之法律上地位有
    受侵害之危險，並得以確認兩造間婚姻關係不成立之判決除去此種不安之狀態，
    揆諸前揭說明，原告自有即受本件確認判決之法律上利益，是原告自得提起本件
    確認婚姻關係不成立之訴。復按婚姻無效、確認婚姻成立或不成立、撤銷婚姻、
    離婚或夫妻同居之訴，得合併提起，或於第一審或第二審言詞辯論終結前，為訴
    之變更、追加或提起反訴。民事訴訟法第五百七十二條第一項亦定有明文。本件
    原告起訴時請求離婚，於訴訟中（九十二年九月十八日）變更聲明為確認兩造婚
    姻關係不存在，揆諸上開說明，為法所許，合先敘明。
三、原告起訴主張，兩造於六十九年二月十日結婚，結婚時因雙方家長認為兩造相愛
    ，且當時經濟能力不佳，不需舉行結婚之公開儀式，故未收受男方之聘金或囍餅
    ，亦未宴客舉行結婚儀式，兩造僅偕同至戶政機關辦理結婚登記之事實，為被告
    所不爭執，且有本院依職權調閱之兩造結婚證書影本乙份在卷可稽，原告主張之
    事實，堪認為真實。
四、按結婚，應有公開儀式及二人以上之證人。經依戶籍法為結婚之登記者，推定其
    已結婚。民法第九百八十二條第一項、第二項分別定有明文。本件兩造業已辦理
    結婚登記，有戶籍謄本正本一件附卷可稽，依法應推定兩造已結婚。惟上開推定
    得舉反證推翻。本件兩造於本院審理時，一致表示兩造當年結婚時，因工作忙、
    經濟能力不佳，且雙方父母認為兩造相愛即可，故女方未收受男方之聘金或囍餅
    ，亦未按台灣禮俗舉行公開之結婚儀式，有如前述，揆諸上開說明，兩造間既未
    舉行公開儀式，顯然欠缺結婚之形式要件，不能認為兩造婚姻合法成立，原告之
    請求為有理由，應予准許。
五、據上論結，原告之訴為有理由，依民事訴訟法第七十八條，判決如主文。
中      華      民      國    九十二    年      九      月    二十五    日
                                    臺灣臺中地方法院家事法庭
~B法      官  陳學德
右為正本係照原本作成
如對本判決上訴須於判決送達後廿日內向本院提出上訴狀
中      華      民      國    九十二    年      九      月    二十六    日
~B法院書記官  賴榮順


司法院資訊處製作；財團法人民間司法改革基金會備份。
